ACORDAO-COMPLETO-2406486

ACÓRDÃO 6332/2020 ATA 17/2020 - PRIMEIRA CÂMARA

VISTOS, relatados e discutidos estes autos de tomada de contas especial instaurada pelo Ministério da Cultura em razão da omissão no dever de prestar de contas relativamente ao projeto Cultura e Cidadania da Paz (Pronac 7-9726) .
ACORDAM os ministros do Tribunal de Contas da União, reunidos em sessão da 1ª Câmara, diante das razões expostas pelo relator, em:
9.1. considerar revel, para todos os efeitos, a Casa das Artes Ilê Aió e o Sr. Fábio Viana da Cruz, nos termos do art. 12, § 3º, da Lei 8.443/1992, dando-se prosseguimento ao processo;
9.2. julgar irregulares as contas do Sr. Fábio Viana da Cruz, com fundamento no art. 16, III, "a" e "c", da Lei 8.443/1992, e condená-lo, solidariamente à Casa das Artes Ilê Aió, ao pagamento das quantias a seguir especificadas, atualizadas monetariamente e acrescidas de juros de mora, calculados a partir das datas especificadas até a data do efetivo recolhimento, fixando o prazo de 15 (quinze) dias, a contar da notificação, para que comprove, perante o Tribunal (art. 214, III, "a", do RI/TCU) , o recolhimento da dívida aos cofres do Fundo Nacional de Cultura, na forma da legislação em vigor:
	Valor (R$) 
	Data

	60.800,00
	27/5/2010

	200,00
	28/5/2010

9.3. aplicar à Casa das Artes Ilê Aió e ao Sr. Fábio Viana da Cruz, individualmente, a multa prevista no art. 57 da Lei 8.443/1992, no valor de R$ 20.000,00 (vinte mil reais) , fixando o prazo de 15 (quinze) dias, a contar da notificação, para que comprove, perante o Tribunal (art. 214, III, "a", do RI/TCU) , o recolhimento da dívida aos cofres do Tesouro Nacional, atualizada monetariamente desde a data do presente acórdão até a do efetivo recolhimento, se for paga após o vencimento, na forma da legislação em vigor;
9.4. autorizar, desde logo, nos termos do art. 28, II, da Lei 8.443/1992, a cobrança judicial das dívidas, caso não atendida a notificação;
9.5. em cumprimento ao disposto no § 3º do art. 16 da Lei 8.443/1992, remeter cópia desta deliberação à Procuradoria da República no Estado da Bahia, para a adoção das medidas que entender cabíveis.

Tomada de contas especial instaurada em razão da omissão no dever de prestar de contas do projeto Cultura e Cidadania da Paz.

Primeira Câmara

Casa das Artes Ilê Aió (04.958.051/0001-81).

3. Responsáveis/Interessado:
3.1. Responsáveis: Casa das Artes Ilê Aió (04.958.051/0001-81); Fábio Viana da Cruz (XXX.922.285-XX).
3.2. Interessado: Ministério da Cultura (MinC).

13.1. Ministros presentes: Walton Alencar Rodrigues (Presidente), Benjamin Zymler, Bruno Dantas e Vital do Rêgo.
13.2. Ministros-Substitutos presentes: Augusto Sherman Cavalcanti e Weder de Oliveira (Relator).

WEDER DE OLIVEIRA

Trata-se de tomada de contas especial instaurada pelo Ministério da Cultura (MinC) , em desfavor da Casa das Artes Ilê Aió e de seu presidente, o Sr. Fábio Viana da Cruz, em virtude da omissão no dever de prestar contas dos recursos captados pela entidade para a execução do projeto Cultura e Cidadania da Paz 07-9726, no âmbito do Programa Nacional de Apoio à Cultura (Pronac) , com base no §1º do art. 18 e no art. 26, da Lei 8.313/1991, cujo objeto consistiu em "dar continuidade às oficinas de artes cênicas, música, literatura, cidadania e educação ambiental, e ampliar as atividades" destinadas aos jovens em situação de risco da periferia de Salvador/BA.
Promovidas as citações dos responsáveis, a Secretaria de Controle Externo de Tomada de Contas Especial (Secex-TCE) elaborou instrução de mérito[footnoteRef:2], a qual adoto como relatório, com os ajustes de forma pertinentes: [2:  Peça 40-42.] 
" (...) 
HISTÓRICO
2.  A portaria 162, de 13/3/2008, autorizou a captação do valor de apoio, totalizando R$ 304.428,56, no período de 14/3 a 30/6/2008 (peça 5, p. 88) . O prazo para captação dos recursos sofreu prorrogações autorizadas pelas portarias 349/08, 3/09 e 15/10, estendendo a data limite para 31/12/2010, recaindo o prazo para prestação de contas em 30/1/2011 (peça 6, p. 11) .
3.  Do total autorizado, foi captado pela entidade apenas o montante de R$ 61.000,00, sendo R$ 60.800,00 provenientes do Banco do Nordeste do Brasil S/A, em 27/5/2010, e R$ 200,00 da Indústria Metalúrgica Lugger do Brasil Ltda., em 28/5/2010, conforme extrato bancário à peça 5, p. 83.
4.  A execução do projeto foi analisada pela Diretoria de Incentivo à Cultura do MinC, por meio do despacho 818/2012 - CGAA/DIC/Sefic/MinC, de 27/4/2012 (peça 6 p. 11) , que concluiu que, expirado o período de vigência, o projeto teria captado apenas 20,04% do total aprovado, não sendo apresentada a prestação de contas final, ou recolhido o valor total dos incentivos captados, embora os responsáveis tenham sido validamente notificados para tal, conforme os ofícios 3.974 CGA/DIC/Sefic/MinC, de 24/5/2011, e 9.941/2011 CGA/DIC/Sefic/MinC, de 22/12/2011 (peça 5, p. 85 e peça 5, p. 3, respectivamente) .
5.  O fundamento para a instauração da tomada de contas especial, conforme apontado no despacho 3/2016 - Sefic/Passivo/G3 (peça 6, p. 57) , foi a não comprovação da regular aplicação dos incentivos recebidos, em razão da não apresentação da prestação de contas dos recursos captados por força do Projeto Pronac 7-9726, bem como o não atendimento às notificações para que fossem devolvidos os aludidos recursos ao Fundo Nacional de Cultura (FNC) .
6.  O relatório de auditoria 1085/2016 da Controladoria Geral da União (peça 10, p. 1-5) ratificou o posicionamento do tomador de contas. Após serem emitidos o certificado de auditoria, o parecer do dirigente e o pronunciamento ministerial (peças 10, p. 4 e 5; e 14) , o processo foi remetido a esse Tribunal.
7.  A instrução inicial do feito (peça 18) concluiu pela responsabilização do Sr. Fábio Viana da Cruz, solidariamente com a Casa das Artes Ilê Aió, propondo a citação de ambos quanto à irregularidade a seguir discriminada:
Irregularidade: não comprovação da boa e regular aplicação dos recursos captados por força do projeto Pronac 7-9726, em razão da omissão no dever de prestar contas, cujo prazo para apresentação encerrou-se no dia 30/1/2011.
8.  Outrossim, foi proposta a audiência do Sr. Fábio Viana da Cruz pela perda do prazo para apresentar a aludida prestação de contas final.
9.  Com base na delegação de competência do relator do feito, o exmo. ministro-substituto Weder de Oliveira (portaria WDO, de 6/8/2018) , foram promovidas as citações e audiência propostas, conforme a seguir discriminado:
a) Fábio Viana da Cruz:
	ofício 
	Data do ofício
	Data de recebimento 
	Nome do recebedor 
	Observação
	Fim do Prazo para defesa
	Apresentação de Defesa

	0506
 (peça 25) 
	3/7/2018
	18/7/2018
 (AR peça 26) 
	José Batista
	-
	17/8/2018
	-

b) Casa de Artes Ilê Aió:
	ofício 
	Data do ofício
	Data de recebimento 
	Nome do recebedor 
	Observação
	Fim do Prazo para defesa
	Apresentação de Defesa

	0507
 (peça 24) 
	3/7/2018
	-
	-
	- 'desconhecido'
 (AR peça 27) 
	-
	-

	1029
 (peça 29) 
	8/8/2018
	-
	-
	- 'mudou-se'
 (AR peça 30) 
	-
	-

	2495
 (peça 32) 
	25/10/2018
	6/11/2018
 (AR peça 33) 
	A. Santos
	-
	6/12/2018
	-

	0521
 (peça 35) 
	7/2/2019
	19/2/2019
 (AR peça 36) 
	Agnelson Ferreira
	- 
	20/3/2019
	-

	Edital 
	DOU
	Observação
	Fim do Prazo para defesa
	Apresentação de Defesa

	128
	12/8/2019
	 entidade não veio aos autos nem teve o ofício recebido no endereço que consta da Receita Federal
	27/8/2019
	-

10.  Transcorrido o prazo regimental fixado e mantendo-se inertes os responsáveis solidários, impõe-se que sejam considerados revéis, dando-se prosseguimento ao processo, de acordo com o art. 12, § 3º, da Lei 8.443/1992.
EXAME TÉCNICO
Da validade das notificações
11.  Preliminarmente, cumpre tecer breves considerações sobre a forma como são realizadas as comunicações processuais no TCU. A esse respeito, destacam-se o art. 179, do RI/TCU (Resolução 155, de 4/12/2002) e o art. 4º, III, § 1º, da Resolução TCU 170, de 30 de junho de 2004, in verbis:
'Art. 179. A citação, a audiência ou a notificação, bem como a comunicação de diligência, farse-ão:
I - mediante ciência da parte, efetivada por servidor designado, por meio eletrônico, fac-símile, telegrama ou qualquer outra forma, desde que fique confirmada inequivocamente a entrega da comunicação ao destinatário;
II - mediante carta registrada, com aviso de recebimento que comprove a entrega no endereço do destinatário;
III - por edital publicado no Diário Oficial da União, quando o seu destinatário não for localizado;
 (...) 
Art. 3º As comunicações serão dirigidas ao responsável, ou ao interessado, ou ao dirigente de órgão ou entidade, ou ao representante legal ou ao procurador constituído nos autos, com poderes expressos no mandato para esse fim, por meio de:
I - correio eletrônico, fac-símile ou telegrama;
II - servidor designado;
III - carta registrada, com aviso de recebimento;
IV - edital publicado no Diário Oficial da União, quando o seu destinatário não for localizado, nas hipóteses em que seja necessário o exercício de defesa.
Art. 4º. Consideram-se entregues as comunicações:
I - efetivadas conforme disposto nos incisos I e II do artigo anterior, mediante confirmação da ciência do destinatário;
II - realizadas na forma prevista no inciso III do artigo anterior, com o retorno do aviso de recebimento, entregue comprovadamente no endereço do destinatário;
III - na data de publicação do edital no Diário Oficial da União, quando realizadas na forma prevista no inciso IV do artigo anterior.
§ 1º O endereço do destinatário deverá ser previamente confirmado mediante consulta aos sistemas disponíveis ao Tribunal ou a outros meios de informação, a qual deverá ser juntada ao respectivo processo. (...) '
12.  Bem se vê, portanto, que a validade da citação via postal não depende de que o aviso de recebimento seja assinado pelo próprio destinatário da comunicação, o que dispensa, no caso em tela, a entrega do AR em 'mãos próprias'. A exigência da norma é no sentido de o Tribunal verificar se a correspondência foi entregue no endereço correto, residindo aqui a necessidade de certeza inequívoca. 
13.  Não é outra a orientação da jurisprudência do TCU, conforme se verifica dos julgados a seguir transcritos:
'São válidas as comunicações processuais entregues, mediante carta registrada, no endereço correto do responsável, não havendo necessidade de que o recebimento seja feito por ele próprio (Acórdão 3648/2013-TCU-Segunda Câmara, relator ministro José Jorge) ;'
'É prescindível a entrega pessoal das comunicações pelo TCU, razão pela qual não há necessidade de que o aviso de recebimento seja assinado pelo próprio destinatário. Entregandose a correspondência no endereço correto do destinatário, presume-se o recebimento da citação. (Acórdão 1019/2008-TCU-Plenário, relator ministro Benjamin Zymler) ;'
'As comunicações do TCU, inclusive as citações, deverão ser realizadas mediante Aviso de Recebimento - AR, via Empresa Brasileira de Correios e Telégrafos, bastando para sua validade que se demonstre que a correspondência foi entregue no endereço correto. (Acórdão 1526/2007-TCU-Plenário, relator ministro Aroldo Cedraz) .'
14.  A validade do critério de comunicação processual do TCU foi referendada pelo Supremo Tribunal Federal, nos termos do julgamento do MS-AgR 25.816/DF, por meio do qual se afirmou a desnecessidade da ciência pessoal do interessado, entendendo-se suficiente a comprovação da entrega do 'AR' no endereço do destinatário:
'EMENTA: AGRAVO REGIMENTAL. MANDADO DE SEGURANÇA. DESNECESSIDADE DE INTIMAÇÃO PESSOAL DAS DECISÕES DO TRIBUNAL DE CONTAS DA UNIÃO. ART. 179 DO REGIMENTO INTERNO DO TCU. INTIMAÇÃO DO ATO IMPUGNADO POR CARTA REGISTRADA, INICIADO O PRAZO DO ART. 18 DA LEI 1.533/51 DA DATA CONSTANTE DO AVISO DE RECEBIMENTO. DECADÊNCIA RECONHECIDA. AGRAVO IMPROVIDO.
O envio de carta registrada com aviso de recebimento está expressamente enumerado entre os meios de comunicação de que dispõe o Tribunal de Contas da União para proceder às suas intimações.
O inciso II do art. 179 do Regimento Interno do TCU é claro ao exigir apenas a comprovação da entrega no endereço do destinatário, bastando o aviso de recebimento simples.'
15.  No caso em exame, após tentativas frustradas de citação (peças 24, 25, 29, 32 e 35) , conforme discriminado nos quadros do item 9 precedente, efetuou-se a citação dos responsáveis solidários, na pessoa do Sr. Fábio Viana da Cruz, na qualidade de responsável e representante legal da pessoa jurídica responsabilizada, no endereço proveniente de pesquisa realizada pelo TCU nas bases de dados da receita federal. A entrega dos ofícios citatórios nesses endereços ficou devidamente comprovada nos ARs acostados aos autos (peças 26 e 36) .
16.  Contudo, verificou-se que a citação à pessoa jurídica não foi recebida no endereço de seu dirigente, constante da base de dados da Receita Federal. Por essa razão, a citação da entidade foi renovada por meio do edital 128 - Secex-TCE, de 5/8/2019 (peça 38) , publicado no DOU de 12/8/2019 (peça 39) .
Da revelia
17.  Nos processos do TCU, a revelia não leva à presunção de que seriam verdadeiras todas as imputações levantadas contra os responsáveis, diferentemente do que ocorre no processo civil, em que a revelia do réu opera a presunção da verdade dos fatos narrados pelo autor. Dessa forma, a avaliação da responsabilidade do agente não pode prescindir da prova existente no processo ou para ele carreada. 
18.  Ao não apresentarem suas defesas, os responsáveis deixaram de produzir prova da regular aplicação dos recursos sob sua responsabilidade, em afronta às normas que impõem aos gestores públicos a obrigação legal de, sempre que demandados pelos órgãos de controle, apresentar os documentos que demonstrem a correta utilização das verbas públicas, a exemplo do contido no art. 93 do Decreto-Lei 200/67: 'Quem quer que utilize dinheiros públicos terá de justificar seu bom e regular emprego na conformidade das leis, regulamentos e normas emanadas das autoridades administrativas competentes.' 
19.  Ademais, não foi atendida a audiência realizada junto ao Sr. Fábio Viana da Cruz acerca da perda de prazo para apresentação da prestação final de contas, expirado em 30/1/2011, também remanescendo injustificada essa ocorrência.
20.  Não obstante a revelia configurada neste processo, e em prestígio ao princípio da verdade real que informa os processos no TCU, foram os autos novamente compulsados, não se identificando qualquer elemento que pudesse alterar as conclusões que fundamentaram as citações realizadas.
21.  Mediante o Acórdão 1441/2016-TCU-Plenário, foi uniformizada a jurisprudência do TCU, no sentido de que a prescrição de sua pretensão punitiva subordina-se ao prazo geral de prescrição indicado no art. 205 do Código Civil, que é de 10 anos, contado da data de ocorrência da irregularidade sancionada, nos termos do art. 189 do Código Civil, sendo este prazo interrompido pelo ato que ordenar a citação, a audiência ou a oitiva do responsável. No caso em exame, não ocorreu a prescrição, uma vez que a captação dos recursos teve início em 27/5/2010, e o ato que determinou a citação dos responsáveis ocorreu em 27/6/2018.
22.  Por outro lado, em se tratando de processo em que as partes interessadas não se manifestaram acerca das irregularidades imputadas, não há elementos para que se possa efetivamente aferir e reconhecer a ocorrência de boa-fé na conduta dos responsáveis, podendo este Tribunal, desde logo, proferir o julgamento de mérito pela irregularidade das contas, nos termos dos §§ 2º e 6º do art. 202 do RI/TCU.
23.  Dessa forma, o Sr. Fábio Viana da Cruz e a Casa das Artes Ilê Aió devem ser considerados revéis, nos termos do art. 12, §3º, da Lei 8.443/1992, devendo as respectivas contas ser julgadas irregulares, com a condenação solidária dos responsáveis ao pagamento do débito apurado nos autos, com a aplicação das multas previstas no art. 57 para ambos, em razão do débito, e a prevista no art. 58, I, da mesma lei, para o dirigente da entidade, pela ausência de justificativa para a não apresentação das contas no prazo devido.
24.  Quanto à possibilidade de aplicação cumulativa das multas dos arts. 57 e 58, I, da Lei 8.443/92, o TCU reconhece que existe relação de subordinação entre as condutas de 'não comprovação da aplicação dos recursos' e de 'omissão na prestação de contas', sendo a primeira consequência da segunda, o que enseja, na verificação das duas irregularidades, a aplicação da multa do art. 57, com o afastamento da multa do art. 58, I, em atenção ao princípio da absorção (Acórdão 9579/2015-TCU-Segunda Câmara, relator Vital do Rêgo; Acórdão 2469/2019-TCU-Primeira Câmara, relator Augusto Sherman) .
25.  Conforme leciona Cezar Bitencourt (Tratado de Direito Penal: parte geral - 8 Ed. - São Paulo: Saraiva, 2003. Pg.565) , na absorção, ' (...) a pena do delito mais grave absorve a pena do delito menos grave, que deve ser desprezada'. No caso concreto, a 'omissão no dever de prestar contas', embora seja uma irregularidade autônoma, funciona como fase ou meio para a consecução da 'não comprovação da aplicação dos recursos', havendo clara relação de interdependência entre essas condutas. Dessa forma, recaindo a duas ocorrências num mesmo gestor, deve prevalecer a pena do delito mais grave, qual seja, a multa do art. 57 da Lei 8.443/92.
CONCLUSÃO
26.  Em face da revelia do Sr. Fábio Viana da Cruz e a Casa das Artes Ilê Aió, e inexistindo nos autos elementos que permitam concluir pela ocorrência de boa-fé ou de outros excludentes de culpabilidade dos responsáveis solidários, propõe-se que as respectivas contas sejam julgadas irregulares e que os responsáveis sejam condenados ao pagamento do débito apurado nos autos, bem como lhes sejam aplicadas multas individuais, com fundamento no art. 57 da Lei 8.443/1992.
27.  Adicionalmente, propõe-se informar ao Sr. Fábio Viana da Cruz que, na eventualidade de ser demonstrada a boa e regular aplicação dos recursos pela via recursal, elidindo o débito e, por conseguinte, afastando a multa prevista no art. 57 da Lei 8.443/1992 originalmente aplicada, poderá o Tribunal reaplicar a multa prevista no art. 58, I, da mesma lei, antes absorvida pela primeira.
PROPOSTA DE ENCAMINHAMENTO
28.  Diante do exposto, submetem-se os autos à consideração superior, propondo ao Tribunal:
a) considerar revéis o Sr. Fábio Viana da Cruz (CPF XXX.922.285-XX) e a Casa das Artes Ilê Aió (CNPJ 04.958.051/0001-81) , com fundamento no § 3º, art. 12, Lei 8.443/1992;
b) com fundamento nos arts. 1º, I; 16, III, 'a'; 19 e 23, III, todos da Lei 8.443/1992, e nos arts. 1º, I; 209, I; 210 e 214, III, do RI/TCU, julgar irregulares as contas do Sr. Fábio Viana da Cruz (CPF XXX.922.285-XX) e a Casa das Artes Ilê Aió (CNPJ 04.958.051/0001-81) , e condená-los ao pagamento das quantias a seguir especificadas, com a fixação do prazo de quinze dias, a contar da notificação, para comprovar, perante o Tribunal (art. 214, III, 'a', do RI/TCU) , o recolhimento da dívida aos cofres do Fundo Nacional de Cultura, atualizada monetariamente e acrescida dos juros de mora, calculados a partir das datas indicadas, até a data do efetivo recolhimento, na forma prevista na legislação em vigor:
	VALOR ORIGINAL (R$) 
	DATA DA OCORRÊNCIA

	60.800,00
	27/5/2010

	200,00
	28/5/2010

c) aplicar, individualmente, ao Sr. Fábio Viana da Cruz (CPF XXX.922.285-XX) e a Casa das Artes Ilê Aió (CNPJ 04.958.051/0001-81) , a multa prevista no art. 57 da Lei 8.433/1992, fixando-lhes o prazo de quinze dias, a contar da notificação, para comprovarem, perante o Tribunal (art. 214, III, 'a', do RI/TCU) , o recolhimento das dívidas aos cofres do Tesouro Nacional, atualizadas monetariamente desde a data do acórdão que vier a ser proferido até a do efetivo recolhimento, se forem pagas após o vencimento, na forma da legislação em vigor;
d) autorizar, desde logo, nos termos do art. 28, II, da Lei 8.443/1992, a cobrança judicial das dívidas caso não atendidas as notificações;
e) autorizar o pagamento das dívidas em até 36 parcelas mensais e consecutivas, nos termos do art. 26 da Lei 8.443/1992 e do art. 217 do RI/TCU, fixando-lhe o prazo de quinze dias, a contar do recebimento da notificação, para comprovar perante o Tribunal o recolhimento da primeira parcela, e de trinta dias, a contar da parcela anterior, para comprovar o recolhimento das demais parcelas, devendo incidir sobre cada valor mensal, atualizado monetariamente, os juros de mora devidos, na forma prevista na legislação em vigor;
f) informar ao Sr. Fábio Viana da Cruz (CPF XXX.922.285-XX) que a multa prevista no art. 58, I, da Lei 8.433/1992, que seria aplicada por conta da não apresentação da prestação de contas no prazo devido, restou absorvida pela multa do art. 57 da mesma lei (item 'c' supra) , podendo voltar a ser aplicada em caso de supressão daquela em sede de recurso;
g) alertar aos responsáveis que a falta de comprovação do recolhimento de qualquer parcela importará no vencimento antecipado do saldo devedor, nos termos do § 2º do art. 217 do RI/TCU;
h) enviar cópia do acórdão que vier a ser proferido ao Ministério da Cultura - MinC, à Secretaria Federal de Controle Interno e aos responsáveis, para ciência, informando que a deliberação, acompanhada do Relatório e Voto que a fundamentarem, estará disponível para consulta no endereço www.tcu.gov.br/acordaos, além de esclarecer que, caso requerido, o TCU poderá fornecer as correspondentes cópias, em mídia impressa, aos interessados e às responsáveis arrolados nestes autos;
i) encaminhar cópia da deliberação, bem como do relatório e do voto que a fundamentarem, ao Procurador-Chefe da Procuradoria da República no Estado da Bahia, nos termos do § 3º do art. 16 da Lei 8.443/1992 c/c o § 7º do art. 209 do RI/TCU, para adoção das medidas que entender cabíveis."
O MP/TCU, representado pelo procurador Rodrigo Medeiros de Lima, concordou com a proposta da unidade instrutiva[footnoteRef:3], conforme transcrito a seguir: [3:  Peça 83.] 
"Em face da omissão no dever de prestar contas dos recursos federais objeto de análise nesta tomada de contas especial (TCE) e da revelia dos responsáveis, em que pese devidamente citados, conforme comprovam os documentos às peças 21, 22, 24-33, 35-38, este representante do Ministério Público de Contas da União manifesta-se em consonância com o encaminhamento sugerido pela unidade técnica, em pareceres uniformes (peças 40-42) , sem prejuízo de propor os seguintes ajustes na alínea 'b' do parágrafo 28 da instrução à peça 40:
a) incluir, na fundamentação da proposta de julgamento pela irregularidade das contas dos responsáveis, a alínea 'c' do inciso III do artigo 16 da Lei 8.443/1992;
b) incluir o termo 'solidariamente' na proposta de condenação dos responsáveis ao pagamento dos débitos identificados nos autos."
É o relatório.

não há.

Procurador Rodrigo Medeiros de Lima.

TOMADA DE CONTAS ESPECIAL. MINISTÉRIO DA CULTURA. LEI ROUANET. PROGRAMA NACIONAL DE APOIO À CULTURA (PRONAC). REALIZAÇÃO DE PROJETO. OMISSÃO NO DEVER DE PRESTAR CONTAS. CITAÇÃO. REVELIA. CONTAS JULGADAS IRREGULARES. DÉBITO. MULTA.

TOMADA DE CONTAS ESPECIAL (TCE)

Secretaria de Controle Externo de Tomada de Contas Especial (Secex-TCE).

Cuidam os autos de tomada de contas especial instaurada pelo Ministério da Cultura (MinC) em desfavor da Casa das Artes Ilê Aió e de seu presidente, o Sr. Fábio Viana da Cruz, em virtude da omissão no dever de prestar contas da aplicação dos recursos captados pela entidade para a execução do projeto Cultura e Cidadania da Paz 07-9726, no âmbito do Programa Nacional de Apoio à Cultura (Pronac) , com base no §1º do art. 18 e no art. 26, da Lei 8.313/1991, cujo objeto consistiu em "dar continuidade às oficinas de artes cênicas, música, literatura, cidadania e educação ambiental, e ampliar as atividades" destinadas  aos jovens em situação de risco da periferia de Salvador/BA.
O MinC autorizou a captação, pela referida entidade, de R$ 304.428,56, que deveria ocorrer de 14/3/2008 a 31/12/2010[footnoteRef:2]. A respectiva prestação de contas deveria ser apresentada em até 30 dias contados do fim do período de captação, ou seja, até 30/1/2011. [2:  Portarias 162/2008, prorrogadas pelas portarias 349/2008, 3/2009 e 15/2010 (peça 5, p. 73, e peça 6, p. 11) .] 
Foram efetivamente captados R$ 61.000,00, sendo R$ 60.800,00 provenientes do Banco do Nordeste do Brasil S/A, em 27/5/2010, e R$ 200,00 da Indústria Metalúrgica Lugger do Brasil Ltda., em 28/5/2010[footnoteRef:3]. [3:  Vide extrato bancário à peça 5, p. 83.] 
Conforme despacho 818/2012 - CGAA/DIC/Sefic/MinC, de 27/4/2012[footnoteRef:4], não foi apresentada a prestação de contas. [4:  Peça 6 p. 11.] 
No âmbito do Tribunal, a Secex-TCE realizou a citação solidária da Casa das Artes Ilê Aió e do Sr. Fábio Viana da Cruz em relação ao dano ao erário.
Devidamente notificados, os responsáveis permaneceram silentes.
Assim, a Secex-TCE considerou os responsáveis revéis e propôs julgar suas contas irregulares, com imputação de débito e multa do art. 57 da Lei 8.443/1992[footnoteRef:5]. [5:   Peças 40-42.] 
O MP/TCU, representado pelo procurador Rodrigo Medeiros de Lima, manifestou-se favorável a essa proposta[footnoteRef:6], sugerindo, apenas, que, na fundamentação da proposta de julgamento pela irregularidade das contas dos responsáveis, fosse incluída a alínea "c" do inciso III do artigo 16 da Lei 8.443/1992, bem como a inclusão do termo "solidariamente" na proposta de condenação dos responsáveis ao pagamento dos débitos identificados nos autos. [6:  Peça 43.] 
II
Inicialmente, destaco que a captação de recursos por meio da sistemática implantada pela Lei Rouanet decorre de renúncia de receitas de imposto de renda, o que atrai a jurisdição do Tribunal[footnoteRef:7]. [7:  Vide Acórdão 6111/2017-TCU-Segunda Câmara, relator ministro Aroldo Cedraz, 5254/2018-TCU-1ª Câmara, relator ministro Bruno Dantas, 9860/2019-TCU-2ª Câmara, relator ministro Aroldo Cedraz, entre outros.] 
Ante a omissão na prestação de contas e a revelia dos responsáveis, não foram agregados aos autos elementos suficientes para comprovar a boa e regular aplicação dos recursos públicos captados.
Desse modo, aquiesço à proposta de responsabilização solidária da Casa das Artes Ilê Aió e do Sr. Fábio Viana da Cruz em relação ao débito, a qual está de acordo com a jurisprudência desta Corte[footnoteRef:8]. [8:  Vide Acórdão 1634/2016-TCU-Primeira Câmara, relator ministro Benjamin Zymler, 7924/2018-TCU-2ª Câmara, relator ministro Aroldo Cedraz, 1377/2019-TCU-Plenário, relator ministro Augusto Nardes, entre outros.] 
Com efeito, o caso em exame, conforme deixou assentado o Tribunal em diversos julgados[footnoteRef:9], assemelha-se aos convênios no que tange aos pressupostos para análise da prestação de contas, autorizando a aplicação, por analogia, da Súmula TCU 286, que dispõe que "a pessoa jurídica de direito privado destinatária de transferências voluntárias de recursos federais feitas com vistas à consecução de uma finalidade pública responde solidariamente com seus administradores pelos danos causados ao erário na aplicação desses recursos". [9:  Vide Acórdão 2590/2013-TCU-Primeira Câmara, ministro relator Augusto Sherman, 3189/2014-TCU-1ª Câmara, ministro relator Augusto Sherman, 5994/2014-TCU-1ª Câmara, relator ministro Benjamin Zymler, 176/2014-TCU-2ª Câmara, ministro relator André de Carvalho, 4536/2014-TCU-2ª Câmara, ministro relator André de Carvalho, 9885/2019-TCU-2ª Câmara, ministro relator Aroldo Cedraz, entre outros.] 
Concordo, portanto, na essência, com a proposta da Secex-TCE, a qual contou com a anuência do MP/TCU. Os responsáveis devem ser considerados revéis, com o julgamento pela irregularidade das contas do Sr. Fábio Viana da Cruz, condenando-o, solidariamente à entidade Casa das Artes Ilê Aió, ao pagamento de débito.
De acordo com os critérios firmados no Acórdão 1441/2016-TCU-Plenário, não ocorreu a prescrição da pretensão punitiva no presente caso. Dessa forma, cabe a aplicação da multa prevista no art. 57 da Lei 8.443/1992, em valor proporcional ao dano.
Diante do exposto, manifesto-me pela aprovação do acórdão que ora submeto à apreciação deste Colegiado.
TCU, Sala das Sessões Ministro Luciano Brandão Alves de Souza, em 2 de junho de 2020.
Weder de Oliveira
Relator